最高法院刑事判決　　　　　　　　　　　　　　　八十六年度台上字第五六五七號
　　上　訴　人　甲○○
　　選任辯護人　邱秀珠律師
右上訴人因貪污案件，不服台灣高等法院中華民國八十六年二月二十五日第二審更審
判決 (八十五年度上更(一)字第八六八號，起訴案號：台灣新竹地方法院檢察署八十一
年度偵字第七一○三號) ，提起上訴，本院判決如左：
    主  文
原判決撤銷，發回台灣高等法院。
    理  由
本件原判決認定上訴人甲○○自民國七十八年十二月間起至七十九年六月三十日止，
在交通部竹南電信局擔任民眾申請市內電話及呼叫器業務，係依據法令從事公務之人
員。七十九年四月間交通部開放自備機具申請辦理無線電叫人業務，各電信局因申請
案件眾多，一時供不應求而普遍缺碼，價格大漲，唯獨竹南等處因位處邊緣地區，收
訊非佳，而餘有大量門號。緣上訴人與設於竹南鎮之永昇資訊公司負責人彭煥堂有私
人情誼，竟基於圖利彭煥堂之概括犯意 (彭煥堂業經第一審法院依偽造文書罪判處有
期徒刑一年減為有期徒刑六月緩刑四年確定) ，自七十九年四月一日起，至同年六月
三十日止，明知申請「○六○」呼叫器，須由申請人或其代理人提出申請人之國民身
分證正本核對，竟於受理彭煥堂以李青峻、陳妙淑、陳黃足、李德仁、張麗貞、謝月
穗、徐福源等人之身分證影本向該局申請「○六○」呼叫器共二百七十八件時，故違
作業規定，未令補提申請人之身分證正本核對，任令以身分證影本代替即予核准，致
彭煥堂得逞後，轉交予輝力通訊股份有限公司之蔡博彥 (亦經第一審法院依偽造文書
罪判處有期徒刑一年減為有期徒刑六月緩刑四年確定) 以黑市價格轉售牟利，計圖利
彭煥堂賺取每件新台幣 (下同) 五百元，共十三萬九千元之利益，實則李青峻等人並
未申請，而係遭人持彼等之國民身分證影本佯為辦理等情，因而撤銷第一審判決，改
判論處上訴人連續依據法令從事公務之人員，對於主管之事務直接圖利罪刑，固非無
見。
惟查(一)貪污治罪條例第六條第一項第四款 (即修正前戡亂時期貪污治罪條例第六條第
三款) 之圖利罪，以公務員於執行職務時，違反執行職務所應遵守之法令，主觀上有
圖私人 (自己或第三人) 不法利益之意思，客觀上並將該犯意表現於行為為構成要件
；如果行為人主觀上無圖私人不法利益之犯意，縱因公務員失當行為之結果，使第三
人獲得不法利益，仍不能以該罪相繩。故有罪之判決書對於此項主觀上之構成要件，
即圖私人不法利益之犯意，不僅事實欄應明白認定，且須於理由內說明其所憑之依據
及認定之理由，方足以資論罪科刑。原判決事實雖記載上訴人基於圖利彭煥堂之犯意
，故違作業規定，使彭煥堂申請呼叫器得逞後，轉交予蔡博彥以黑市價格轉售牟利，
計使彭煥堂圖得十三萬九千元之利益。然而上訴人是否明知彭煥堂以不法手段申請呼
叫器在黑市轉售牟利，而仍故意圖彭煥堂不法利益准其申請，原判決並未說明其所憑
之依據及認定之理由，僅以上訴人未核對申請人之身分證正本，其行為失當，即認定
上訴人犯公務員圖利罪，自有理由不備之違誤。(二)依據交通部電信總局「無線電叫人
業務實施要點」規定，用戶申租無線電叫人業務，應由申租人親自到電信局辦理，如
申租人無法親自辦理時得委託他人代辦 (見第一審第二三八號卷第四十九頁背面、原
審更(一)卷第八十二頁) 。則彭煥堂持大量第三人名義之「無線電叫人收信器租用申請
書」向上訴人申辦租用手續時，上訴人是否明知各該申請書係屬偽造，此與上訴人有
無圖利彭煥堂之犯意至有關係。就上訴人之立場言，如認為各該申請書非屬偽造，則
彭煥堂為第三人辦理後，應將呼叫器交付原申租人，不發生流入黑市買賣之問題；如
上訴人已明知各該申請書屬於偽造，而仍故意核准，方有圖利彭煥堂使之申請大量呼
叫器流入黑市買賣之問題。原判決理由說明上訴人對於彭煥堂行使偽造私文書部分不
知情 (見原判決第五頁正面第七、八行) ；惟事實欄卻認定上訴人使彭煥堂申請呼叫
器得逞後，轉交予蔡博彥以黑市價格轉售牟利，計使彭煥堂圖得十三萬九千元之利益
，其事實所載與理由亦不相適合。(三)貪污治罪條例第二條前段規定：「依據法令從事
公務之人員，犯本條例之罪者，依本條例處斷」，屬於身分犯之一種。原判決事實欄
雖記載上訴人係電信局職員，在竹南電信局擔任民眾申請市內電話及呼叫器業務，係
依據法令從事公務之人員，然未於理由內說明上訴人為依據法令從事公務之人員及受
理民眾申請呼叫器業務為其主管之事務，所憑之證據及認定之理由，亦有理由不備之
違法。(四)貪污治罪條例又於八十五年十月二十三日修正公布，第六條第一項第四款之
圖利罪，其法定刑已由「五年以上有期徒刑，得併科新台幣一百萬元以下罰金」，再
修正為「五年以上有期徒刑，得併科新台幣三千萬元以下罰金」，修正後刑責較不利
於上訴人，原審法院於八十六年二月二十五日裁判時，上開條例業已修正公布施行，
乃原判決未依刑法第二條第一項規定為適用法律之比較，亦有判決不適用法則之違誤
。(五)有罪之判決書，對於被告有利之證據不採納者，應記載其理由，刑事訴訟法第三
百十條第二款定有明文。上訴人始終辯稱竹南電信局受理民眾申請租用呼叫器手續，
均僅審核申請人之國民身分證影本，且竹南電信局局長吳專枝亦曾對外表示，自七十
九年四月一日開放呼叫器之申請後，電信局為便民，只要持身分證影本即可受理，至
同年九月十六日，電信總局才規定須持身分證正本及私章申請等語，並提出剪報為證
（見原審更(一)卷第一○四及一三四頁）。原判決對於上訴人上開有利之證據不予採納
，復未說明不採納之理由，亦有未合。以上情形，或為上訴意旨指摘所及，或為本院
得依職權調查之事項，原判決既有違誤，應認仍有撤銷發回更審之原因。
據上論結，應依刑事訴訟法第三百九十七條、第四百零一條，判決如主文。
中      華      民      國    八十六    年      九      月    二十五    日
                              最高法院刑事第一庭
                                  審判長法官  黃  雅  卿
                                        法官  楊  文  翰
                                        法官  陳  正  庸
                                        法官  陳  世  雄
                                        法官  楊  商  江
      右正本證明與原本無異
                                              書  記  官
中      華      民      國    八十六    年      十      月      一      日
